臺灣苗栗地方法院刑事判決　　　　　　　100年度易字第628號
公　訴　人　臺灣苗栗地方法院檢察署檢察官
被　　　告　薛玉美
上列被告因重利案件，經檢察官提起公訴（100 年度偵字第3906
號），本院判決如下：
    主  文
薛玉美無罪。
    理  由
一、公訴意旨略以：被告薛玉美基於乘他人急迫貸以金錢而取得
    與原本顯不相當重利之犯意，於民國99年10月22日，趁告訴
    人劉玉梅需錢孔急之際，在苗栗縣後龍鎮○○路54-4號之檳
    榔攤處，借款新臺幣（下同）5 萬元與告訴人，約定以每月
    為1 期，每萬元每期收取利息1 千元，預扣第1 期利息5 千
    元後，實際交付現金4 萬5 千元與告訴人，而收取週年利率
    120 ﹪之與原本顯不相當之重利，另要求告訴人簽立面額5
    萬元之本票1 張作為擔保。嗣於100 年5 月13日下午2 時30
    分許，被告委託鄭育倫（另經臺灣苗栗地方法院檢察署檢察
    官以100 年度偵字第2848號為不起訴處分）在苗栗縣後龍鎮
    ○○街421 號萊爾富超商旁，向告訴人收取2 千5 百元利息
    時，為警查獲，並在鄭育倫身上扣得2 千5 百元及用以聯絡
    收取利息之門號0000000000號行動電話SIM 卡1 張。因認被
    告涉有刑法第344 條重利罪嫌。
二、按犯罪事實應依證據認定之，無證據不得認定犯罪事實；不
    能證明被告犯罪者，應諭知無罪之判決，刑事訴訟法第154
    條第2 項、第301 條第1 項分別定有明文。又告訴人之告訴
    ，係以使被告受刑事訴追為目的，是其陳述是否與事實相符
    ，仍應調查其他證據以資審認；而犯罪事實之認定，應憑證
    據，如未能發現相當證據，或證據不足以證明，自不能以推
    測或擬制之方法，以為裁判基礎；而認定犯罪事實所憑之證
    據，無論其為直接或間接證據，在訴訟上之證明均須於通常
    一般之人均不致有所懷疑而得確信其為真實之程度，始得據
    為有罪之認定，倘其證明尚未達到此一程度而有合理之懷疑
    存在，以致無從形成對被告不利之確信時，依據罪疑利益歸
    於被告之法則，即應儘先為有利被告之判斷，不得徒憑主觀
    上之臆測遽行排除有利於被告之可能（最高法院52年臺上字
    第1300號、76年臺上字第4986號判例意旨參照）。再重利罪
    之成立，係以乘人急迫、輕率或無經驗貸以金錢或其他物品
    ，而取得與原本顯不相當之重利為要件，故苟未乘人急迫、
    輕率或無經驗，縱取得與原本顯不相當之重利，仍難令負重
    利罪責（最高法院85年度臺上字第4382號判決意旨參照）。
三、公訴意旨認被告薛玉美涉有刑法第344 條重利罪嫌，無非係
    以告訴人劉玉梅於警詢及偵訊時之指訴，證人鄭育倫於警詢
    及偵訊時證述，及在告訴人約出證人鄭育倫交付利息時，承
    辦員警在證人鄭育倫身上扣得告訴人所交付之現金2 千5 百
    元及門號0000000000號行動電話SIM 卡1 張為據。惟查：
（一）告訴人固於100 年4 月28日第1 次警詢指稱，其因缺錢而
      於上揭時間、地點，以上開利率向被告借款5 萬元，被告
      有事先說明收取10分高利，其因急需用錢，故仍向被告借
      款，並簽立本票質押，迄至100 年4 月28日報案為止，已
      交付3 期半利息合計1 萬7 千元等語，且於同年5 月13日
      第2 次警詢時指稱，警方於同年5 月13日下午2 時30分許
      ，在苗栗縣後龍鎮○○街421 號便利超商旁查獲之證人鄭
      育倫，即是向其收取利息之人，警方在證人鄭育倫身上查
      扣之現金2 千5 百元，乃係其當日交給證人鄭育倫之利息
      ，證人鄭育倫共向其收取利息2 次，合計4 千5 百元，其
      餘利息都有交給被告等語，並於偵訊時結證稱：「（問：
      你向何人借錢？）庭上的薛玉美。（問：何時、地借多少
      錢？）99年10、11月間在薛玉美經營的後龍檳榔攤，向她
      借5 萬元。（問：利息多少？）每萬元每月利息1 千元，
      利息先扣，實際拿到4 萬5 千元。」、「（目前尚欠多少
      錢？）我只有繳納利息，本金部分都沒有還，利息已給付
      4 、5 個月。（問：為何借錢？）急著用錢，我另欠別人
      錢，所以跟薛玉美借錢來還別人，以債養債。（問：有很
      急用錢？）有，別人在跟我討債。」等語，且於審理中檢
      察官交互詰問時，亦為與上開指訴情節相似之證述。
（二）然告訴人於審理中本院補充訊問時結證稱：「（問：妳說
      妳當初跟薛小姐借錢的時候妳本來只打算借1 個月，是不
      是？）對。（問：為什麼會只想借1 個月？）因為我想說
      我1 個月可能有辦法會還她，因為我剛才就跟檢察官講說
      ，我是就是等於是說我自己本身有債務在那邊轉來轉去的
      ，等於是可以往這邊挪，還掉之後我再把這邊搬出來還給
      她，然後就是沒有辦法，所以我就是只有每個月攤利息給
      她。（問：妳那時候在99年10月跟薛小姐借錢的時候，妳
      那時候有工作嗎？）那時候還沒有工作，我是今年才去上
      班。（問：今年才去上班？）對。（問：妳在99年10月那
      一陣子，妳的生活開銷來源是從哪邊來的，因為妳還是要
      生活？）因為我是領政府有補助。（問：只靠補助這樣子
      嗎？）對。（問：妳那時候有什麼樣的，在99年10月有什
      麼重要的生活開銷嗎？）沒有，就是我自己原本有跟人家
      借錢，就是要挖東補西，等於是就是這樣子去轉，轉到後
      面我全部都不要，因為我沒辦法再去支付那麼多那個地下
      錢莊的利息，所以我就會越滾越多，到後面我就是說全部
      都隨便他們，然後她講的那些人就是她也有認識，上個月
      也才開庭結案，就是和解，然後我意思是說我欠他，他們
      的錢我都有攤還給他，就是以我上班的每個月攤幾千塊給
      他，就是匯到他們的戶頭，那她說要請證人來，我都沒有
      關係，因為我都覺得是說，我有攤還給妳，我都有收據，
      那個都OK的，然後我是說她的部分我也可以每個月慢慢攤
      還給她，就是這樣子，但是我就是要求她帳戶給我，我慢
      慢攤還給她，因為我現在有上班。（問：所以妳說的攤還
      是指妳有上班之後的事情嗎？）對，之前我也有慢慢攤還
      ，就是省一點，怎麼講就慢慢給她，有時候家裡會幫忙這
      樣子。（問：家裡會幫忙？）對。（問：誰會幫忙？）我
      的姊姊會幫忙我，但是沒有很多。（問：那妳當初在99年
      10月向薛玉美借錢的時候，妳那時候有向妳姊姊求助過嗎
      ？）有，可是他們就不要，他們就說：自己的事情自己要
      去處理，因為妳長到這麼大了，然後就這麼多事情妳總不
      可能就叫家裡的人幫你處理。那是後來他們看很多錢莊來
      找我們，找我要錢，然後他們就說，那妳就。他們就加減
      這樣子，就是幫忙我，就是不多，那是後來我才自己去找
      工作這樣，但是我的薪水的話，現在也是被法院強制扣款
      三分之一，所以我還得有限這樣子。（問：那妳在99年10
      月的時候，那時候為什麼沒有去找工作？）因為那時候就
      找不到工作，就一直，我有去找就是沒有，因為我要考慮
      到我的小朋友問題，我小朋友我下課要去接他，然後是後
      來我的姊姊跟我的媽媽講說：妳要幫忙她顧，然後讓她去
      上班，要不然小孩子就沒有辦法。（問：那剛剛那個薛小
      姐有提到就是說，她說當天領款的時候是有一位邱小姐在
      場，就是當天領款是她跟妳一起去，那請邱小姐在檳榔攤
      顧店，那妳在99年10月22日去領錢的時候，那天確實是只
      有妳一個人去嗎？）我一個人，她所講的可能是什麼時候
      我就不知道，因為我不是只有跟她借這一次錢，我之前有
      ... （問：妳跟那個薛玉美之前有借過，有跟她借過，之
      前有跟她借過錢？）有，我有還過她，我是後來我才欠她
      這5 萬塊，她講的薛小姐那是她後來聽我講，我... （問
      ：邱小姐，不是薛小姐？）邱小姐，那是她後來聽我講，
      我有跟她講電話，然後我講，然後她那一天剛好去看她的
      小孩子，然後她就在那邊跟她就是，怎麼講就是欠人家錢
      就給人家罵，應該的，就這樣想就好。」等語。可知本件
      並非告訴人首次向被告借款，且其於99年10月22日間，雖
      有子女需要照顧，但仍有母親可提供協助，其於該段期間
      ，僅為接送子女，而放棄外出就業，徒以政府社會救助金
      及向民間借貸度日，另其胞姐於其經濟陷於困頓危急之際
      ，亦曾伸出援手。
（三）且告訴人於審理中檢察官交互詰問時亦結證稱：「（問：
      妳說妳一開始要跟她借這5 萬塊的原因是什麼？）因為我
      沒有錢用，然後就是... （問：什麼叫沒有錢用？）就是
      我本身有債務上的問題，等於是我是挖東牆去補西牆。（
      問：會很急迫嗎？）就是也是一樣，也是上法院，上個月
      才上，這個月，上個月18號，還是，對，上個月18號上法
      院，也是因為... （問：可不可以講得具體一點，妳那時
      候為什麼急需用錢？）就是被他們強迫要我還他錢，因為
      畢竟欠人家錢本來就是會給人家要，然後我那時候想法是
      說，那她可以幫忙我的話，那我可以暫時解決我的精神壓
      力，還有經濟狀況。（問：妳說的他們是誰？）就是一樣
      是重利的。（問：是地下錢莊嗎？）對。」等語，並於本
      院補充訊問時結證稱：「（問：妳剛才有提到說對最近有
      來地檢署或法院開庭？）有。（問：那個是什麼樣的案件
      ，妳是被告還是告訴人，還是是民事的案件？）一樣，重
      利案。（問：重利案件，結案了嗎？）結案了。（問：是
      檢察官那邊結案還是法院這邊？）檢察官那邊，是另外一
      邊那棟大樓。（問：那個案子的被告叫什麼名字？）蔡麗
      珠。」等語。益見告訴人確為經常向民間借貸借款之人。
（四）因此，縱認被告於借款與告訴人之時，確曾預扣每萬元1
      千元之利息，並於事後委請證人鄭育倫向告訴人收取利息
      ，然告訴人既為經常向民間借貸借款之人，且又非首次向
      被告借款，復於本件向被告借款時，另有母姐可提供經濟
      上支援及子女照顧上協助，自難僅以其怠於向親友求助，
      甘以政府社會救助金及向民間借貸度日，不願外出就業，
      而認其有何急迫、輕率與無經驗之情形。
（五）遑論證人鄭育倫自警詢、偵訊迄至審理時，雖均坦認係受
      被告委託而持本票向告訴人收取金錢，然亦同時證稱不知
      被告與告訴人間借款有無收取利息，其向告訴人所收取之
      款項為本票之借款等語，且被告於偵訊及審理時，亦均否
      認曾向告訴人收取利息，而難僅以告訴人單一指訴，認定
      其上開指訴情節，確與事實相符。
（六）至本件在證人鄭育倫身上所扣得之現金2 千5 百元及門號
      0000000000號行動電話SIM 卡，亦僅能證明證人鄭育倫曾
      經受被告委託向告訴人追討債務乙節，並無法證明被告有
      何利用告訴人急迫、輕率或無經驗而收取顯不相當利息之
      事實，自無法據此對被告為不利之認定。
四、綜上所述，本件告訴人於向被告借款時，既難認其有何急迫
    、輕率或無經驗之情事，且其指稱被告向其收取週年利率12
    0 ﹪之重利部分，又僅有其單一指訴，本院洵無法依本件檢
    察官所提出之證據資料及調查證據之結果，形成被告確有重
    利犯行之心證。此外，復查無其他積極證據，足認被告有何
    公訴意旨所指之重利犯行，揆諸首揭法條、判例及說明，自
    應為被告無罪之諭知。
據上論斷，應依刑事訴訟法第301 條第1 項前段，判決如主文。
本案經檢察官黃智勇到庭執行職務。
中    華    民    國   100    年    11    月    23    日
                  刑事第一庭    法  官  梁晉嘉
以上正本證明與原本無異。
如不服本判決應於收受判決後10日內向本院提出上訴書狀，並應
敘述具體理由。其未敘述上訴理由者，應於上訴期間屆滿後20日
內向本院補提理由書( 均須按他造當事人之人數附繕本) 「切勿
逕送上級法院」。告訴人或被害人如對本判決不服者，應具備理
由請求檢察官上訴，其上訴期間之計算係以檢察官收受判決正本
之日期為準。
                                書記官  楊佳紋
中    華    民    國   100    年    11    月    23    日